【裁判字號】    99,訴,51
【裁判日期】    990813
【裁判案由】    商業會計法等
【裁判全文】
臺灣高雄地方法院刑事判決                99年度訴字第51號
公  訴  人  臺灣高雄地方法院檢察署檢察官
被      告  甲○○
上列被告因商業會計法等案件，經檢察官提起公訴（97年度偵字
第34222 號），本院判決如下：
    主  文
甲○○連續犯行使業務登載不實文書罪，處有期徒刑伍月，如易
科罰金，以銀元佰元即新台幣玖佰元折算壹日，減為有期徒刑
貳月又拾伍日，如易科罰金，以銀元佰元即新台幣玖佰元折算
壹日。
    事  實
一、甲○○係統帥工程行（設高雄縣大寮鄉○○○路247 巷21號
    ）之負責人，業務上有製作該營利事業所得報表之責，明知
    統帥工程行實際交易對象為洪德勝而非鉅珅有限公司（設桃
    園縣中壢市功學社新村303 號1 樓公司），竟出於行使登載
    不實營利事業所得稅結算申報書之概括犯意，先後於民國92
    年、93年間，將統帥工程行有與鉅珅公司為450 萬元（出具
    發票3 張）、245 萬元（出具發票6 張）之交易金額之不實
    事項，分別登載於91年度及92年度營利事業所得申報書，並
    持以向稅捐稽徵機關行使申報，足生損害於稅捐稽徵機關稅
    捐核課登載之正確性。
二、案經法務部調查局桃園縣調查站移送台灣桃園地方法院檢察
    署呈請台灣高等法院檢察署檢察長命令移轉台灣高雄地方法
    院檢察署檢察官偵查起訴。
    理  由
壹、證據能力部分：
    按證人、鑑定人依法應具結而未具結者，其證言或鑑定意見
    ，不得作為證據，刑事訴訟法第158 條之3 定有明文。經查
    ，本件證人即鉅坤公司之負責人潘雙對於偵查中對於被告甲
    ○○部分所為之之陳述應認為係基於證人之地位所為，自應
    經具結，其未經具結；核之上開說明，應不具證據能力，自
    不得作為本件認定被告犯罪之證據。
貳、實體部分：
一、訊之被告甲○○對於並未與鉅坤公司有實際之交易，而於92
    、93年以鉅坤公司開立金額450 萬元、245 萬元之發票登載
    於91及92年度統帥工程行之營利事業所得稅申報書，並以申
    報等事實，固不諱言，惟矢口否認有何行使業務上登載不實
    文書之犯行，辯稱：伊係因洪德勝做伊之工程，事後分別拿
    上開金額之發票給伊的，發票來源伊不知道，過去10幾年都
    是這樣，伊亦不知如此違法云云。惟查，被告工程行之工程
    既係由洪德勝而非鉅坤公司承作，其交易之對象即非鉅坤公
    司，其取得鉅坤公司名義之發票，並以之登載於營利事業所
    得稅申報書上加以申報，自難以洪德勝以往均如此即謂不知
    其為不實，又營利事業所得稅之申報本應依實際營業之情形
    為之，不得以虛偽不實之事項加以登載，被告身為工程行之
    負責人，對此自難以以往如此處理即謂其不知為違法，被告
    所辯自不足採信；本件復有統帥工程行之營利事業登記資料
    查詢表（見偵一卷第228 頁）、鉅坤公司91、92年度營業稅
    銷項去路明細（見偵二卷109 、121 頁）、統帥工程行之91
    、92年度營利事業所得稅結算申報書資產負債表、損益表（
    見偵二卷第161 ─164 頁）附卷可查。從而，罪證明確，被
    告犯行堪以認定。
二、又被告行為後，刑法於94年2 月2 日修正公布，並於95年7
    月1 日施行，按行為後法律有變更者，適用行為時之法律。
    但行為後之法律有利於行為人者，適用最有利於行為人之法
    律，刑法第2 條第1 項定有明文。此條規定乃與刑法第一條
    罪刑法定主義契合，而貫徹法律禁止溯及既往原則，係規範
    行為後法律變更所生新舊法律比較適用之準據法，是刑法第
    2 條本身雖經修正，但其既屬適用法律之準據法，本身尚無
    比較新舊法之問題，應一律適用裁判時之現行刑法第2 條之
    規定，為「從舊從輕」之比較；比較時應就罪刑有關之共犯
    、未遂犯、想像競合犯、牽連犯、連續犯、結合犯，以及累
    犯加重、自首減輕暨其他法定加減原因（如身分加減）與加
    減例等一切情形，綜其全部罪刑之結果而為比較（最高法院
    95年5 月23日95年度第8 次刑庭會議決議參照），茲就本件
    應適用之法律說明如下：（一）本件被告犯罪時之刑法就法
    定罰金刑之規定，依修正前刑法第33條第5 款規定，罰金刑
    應處銀元1 元以上，並應依修正前罰金罰鍰提高標準條例第
    1 條規定，就其原定數額得提高為2 倍至10倍，但法律已依
    一定比率規定罰金或罰鍰之數額或倍數者，依其規定。惟95
    年7 月1 日施行之修正後刑法第33條第5 款則規定：「罰金
    ：新臺幣1,000 元以上，以百元計算之」，而95年6 月14日
    修正公布之刑法施行法第1 條之1 第2 項規定：「94年1 月
    7 日刑法修正時，刑法分則編未修正之條文定有罰金者，自
    94 年1月7 日刑法修正施行後，就其所定數額提高為30倍，
    但72年6 月26日至94年1 月7 日新增或修正之條文，就其所
    定數額提高為3 倍」，經比較修正前後之罰金刑輕重，該罰
    金刑之最低刑度於修法後已有加重，故修正後之規定並未較
    有利於被告；（二）被告行為後刑法第56條連續犯之規定，
    業於前開刑法修正時刪除，此刪除雖非犯罪構成要件之變更
    ，但顯已影響行為人刑罰之法律效果，自屬法律有所變更，
    而比較新、舊法結果，被告上開2 次行使業務上登載不實文
    書之犯行倘予分論併罰，顯較將之以連續犯論以一罪不利，
    是修正後之規定並未較有利於被告；（三）刑法第41條雖係
    關於刑罰執行事項，參照最高法院90 年 度台非字第223 號
    、92年度台上字第5220號、94年度台上字第85 8號判決要旨
    ，若該條有所變更，亦應依刑法第2 條第1 項之規定，比較
    新舊法，以資決定應適用之法律。修正後之刑法第41條就易
    科罰金之要件「犯最重本刑為5 年以上有期徒刑以下之罪」
    及「而受6 個月以上徒刑之罪」部分，雖未變更，但就易科
    罰金之標準，由修正前之刑法第41條第1 項及罰金罰鍰提高
    標準條例第2 條之「100 元以上300 元以下折算1 日」（即
    新台幣300 元以上900 元以下折算1 日），提高為「新台幣
    1 千元、2 千元或3 千元折算1 日」，刑法修正後之易科罰
    金標準，並未較有利於被告。從而，本件有關罰金、連續犯
    及易科罰金等部分，自應適用修正前刑法各相關規定加以論
    處。
三、核被告所為，係犯刑法第216 條、第215 條之行使業務上登
    載不實文書罪。其上開登載不實之低度行為，為其事後行使
    之高度行為吸收，不另論罪。被告前後2 次行使業務上登載
    不實之行使，係基於概括之犯意反覆為之，應依修正前刑法
    第56條之規定以一罪論，並依法加重其刑。審酌被告以非交
    易相對人之發票登載營利事業所得稅結算申報書，並據以行
    使，使影響商業文書及稅捐機關對於營業稅稽徵及管理之正
    確性，且不實登載之金額非少，又犯後未能坦認犯行，態度
    尚難謂佳及其他等一切情狀，量處如主文所示之刑，並諭知
    易科罰金之折算標準。又本件被告上開犯罪之時間係在96
    年4 月24日以前，合於中華民國九十六年罪犯減刑條例所列
    之減刑條件，應依該條例第2 條第1 項第3 款規定減其宣告
    刑二分之一，並諭知易科罰金之折算標準。
據上論斷，應依刑事訴訟法第299 條第1 項前段、刑法第2 條第
1 項前段、第216 條、第215 條、（修正前）第56條、第41條第
1項 前段，刑法施行法第1 條之1 ，中華民國九十六年罪犯減刑
條例第2 條第1 項第3 款、第7 條、第10條，判決如主文。
中    華    民    國    99    年    8     月    13    日
                  刑事第十一庭  審判長法  官   黃三友
                                      法  官   莊珮吟
                                      法  官   林俊寬
以上正本證明與原本無異。
如不服本判決應於收受送達後10日內向本院提出上訴書狀，並應
敘述具體理由；如未敘述上訴理由者，應於上訴期間屆滿後20日
內向本院補提理由書（均須按他造當事人之人數附繕本）「切勿
逕送上級法院」。
中    華    民    國    99    年    8     月    13    日
                                      書記官   林香如
附錄法條：
中華民國刑法第215條
（業務上文書登載不實罪）
從事業務之人，明知為不實之事項，而登載於其業務上作成之文
書，足以生損害於公眾或他人者，處3 年以下有期徒刑、拘役或
5 百元以下罰金。
中華民國刑法第216條
（行使偽造變造或登載不實之文書罪）
行使第 210 條至第 215 條之文書者，依偽造、變造文書或登載
不實事項或使登載不實事項之規定處斷。

司法院資訊處製作；財團法人民間司法改革基金會備份。
